【裁判字號】    98,訴,1088
【裁判日期】    990210
【裁判案由】    返還土地
【裁判全文】
臺灣板橋地方法院民事判決              98年度訴字第1088號
原      告  乙○○
訴訟代理人  李銘洲律師
複代理人    湯其瑋律師
複代理人    吳昀陞律師
被      告  子○○
            癸○○
            壬○○
            丁○○
            庚○○
上列當事人間請求返還土地事件，本院於98年2月2日言詞辯論終
結，判決如下：
    主  文
被告子○○、癸○○應將坐落於台北縣三峽鎮○○段大埔小段二
一二地號如附圖所示編號212(6)面積九十三平方公尺之建物拆除
，並將該土地騰空返還於原告及全體共有人，並各自如附表所示
之日起至返還土地日止，按月共同給付原告新台幣參佰柒拾伍元
。
被告子○○應將坐落於台北縣三峽鎮○○段大埔小段二一二地號
上如附圖所示建物編號212(1)面積三十平方公尺、212（8）面積
三平方公尺之建物拆除，並與被告癸○○共同將該土地騰空返還
原告及其他全體共有人，並自民國九十八年五月二十六日起至返
還土地之日止，按月給付原告新台幣壹佰參拾參元。
被告壬○○、丁○○、庚○○應將坐落於台北縣三峽鎮○○段大
埔小段二一二地號如附圖所示編號212（4）面積十一平方公尺之
建物拆除，並將該部分土地騰空返還原告及其他全體共有人，並
各自如附表所示之日起至返還土地之日止起，按月共同給付原告
新台幣肆拾肆元。
原告其餘之訴駁回。
訴訟費用由被告負擔。
本判決第一項前段於原告以新臺幣貳拾貳萬柒千元供擔保後得假
執行；但被告子○○、癸○○如以新臺幣陸拾柒萬捌仟玖佰元為
原告供擔保，得免為假執行。
本判決第一項後段原告以新台幣貳佰元供擔保後得假執行；但被
告子○○、癸○○如以新臺幣參佰柒拾伍元為原告供擔保，得免
為假執行。
本判決第二項前段原告以新台幣捌萬壹仟元供擔保後得假執行；
但被告子○○如以新臺幣貳拾肆萬零玖佰元為原告供擔保，得免
為假執行。
本判決第二項後段原告以新台幣肆拾伍元供擔保後得假執行；但
被告子○○如以新臺幣壹佰參拾參元為原告供擔保，得免為假執
行。
本判決第三項前段原告以新台幣參萬元供擔保後得假執行；但被
告壬○○、庚○○、丁○○如以新臺幣捌萬零參佰元為原告預供
擔保，得免為假執行。
本判決第三項後段原告以新台幣壹拾伍元供擔保後得假執行；但
被告被告壬○○、庚○○、丁○○如以新臺幣肆拾肆元為原告供
擔保，得免為假執行。
原告其餘假執行之聲請駁回。
    事實及理由
壹、程序上理由
一、原告於判決確定前，得撤回訴之全部或一部。但被告已為本
    案之言詞辯論者，應得其同意。訴之撤回應以書狀為之。但
    於期日，得以言詞向法院或受命法官為之。以言詞所為訴之
    撤回，應記載於筆錄，如他造不在場，應將筆錄送達。訴之
    撤回，被告於期日到場，未為同意與否之表示者，自該期日
    起；其未於期日到場或係以書狀撤回者，自前項筆錄或撤回
    書狀送達之日起，十日內未提出異議者，視為同意撤回。民
    事訴訟法第262條定有明文。原告於98年12月29日言詞辯論
    時，撤回被告戊○○、甲○○、丙○○部分之訴訟，被告戊○○之訴訟代理人己○○當庭同意原告撤回，甲○○、丙○○於收受前揭言詞撤回之筆錄後，並未於10日內聲明異議，
    視為同意撤回，合先敘明。
二、訴狀送達後，原告不得將原訴變更或追加他訴。但擴張或減
    縮應受判決事項之聲明者、不甚礙被告之防禦及訴訟之終結
    者。被告於訴之變更或追加無異議，而為本案之言詞辯論者
    ，視為同意變更或追加者，不在此限，民事訴訟法第255條
    第1項第3款、第7款、第2項定有明文。原告於本件訴訟進行
    中發現被告癸○○、丁○○、庚○○亦占有原告所有坐落於
    台北縣三峽鎮○○段大埔小段212地號（以下簡稱系爭土地
    ），於98年10月29日具狀追加上開三名被告（見本院卷第
    248頁），揆之前開規定，不妨礙被告之防禦及訴訟終結，
    且被告亦無異議為本案之言詞辯論，應視為同意追加。又原
    告原起訴聲明為「(一)被告子○○、辛○○（已於84年4月4日
    死亡，另於98年6月26日裁定駁回其訴）應將坐落於台北縣
    三峽鎮○○段大埔小段212地號（以下簡稱系爭土地）如起
    訴狀附圖A所示斜線面積198平方公尺即門牌號碼為台北縣三
    峽鎮○○路72巷1號之建物拆除，並將該土地騰空返還於全
    體共有人，並應給付原告新台幣（下同）95,852元，及起訴
    狀繕本送達翌日起至清償日止，按年息百分之五計算之利息
    ，暨自起訴狀繕本送達翌日起至返還土地之日止，按月給付
    原告1,598元。(二)被告壬○○應將系爭土地如起訴狀附圖所
    示D斜線部分面積10平方公尺即門牌號碼為台北縣三峽鎮○○路90號之建物拆除，並將該部分土地騰空返還予全體共有
    人，並應給付原告4,854元及自起訴狀繕本送達翌日起至返
    還土地之日止起，按月給付原告81元。」，又於98年11月23
    日具狀更正聲明為「(一)被告子○○、癸○○應將坐落於系爭
    土地如附圖所示編號212(6)面積93平方公尺之建物拆除，並
    將該土地騰空返還於原告及全體共有人，被告子○○應將系
    爭土地上如附圖一所示建物編號212(1)面積30平方公尺、
    212（8）面積3平方公尺之建物拆除，並與被告癸○○將該
    土地騰空返還原告及其他全體共有人。被告子○○與癸○○
    應給付原告新台幣（下同）60,997元及起訴狀繕本送達翌日
    起至清償日止，按年息百分之五計算之利息，暨自起訴狀繕
    本送達翌日起至返還土地之日止，按月給付原告1,017元。
    (二)被告壬○○、丁○○、及庚○○應將系爭土地如附圖所示
    編號212（4）面積11平方公尺之建物拆除，並將該部分土地
    騰空返還原告及其他全體共有人，並應給付原告5,312元及
    自起訴狀繕本送達翌日起至返還土地之日止起，按月給付原
    告89元。」，揆之前開規定，核屬減縮或擴張應受判決之事
    項，應予准許。
三、本件被告丁○○、庚○○未於言詞辯論期日到場，核無民事
    訴訟法第386條各款所列情形，爰依原告之聲請，由其一造
    辯論而為判決。
貳、實體上理由
一、原告起訴主張：系爭土地為原告及訴外人陳有良、陳國珍共
    有，被告未經原告及其他土地共有人之同意，無權占用系爭
    土地，並受有起訴前回溯五年相當於租金之不當得利，爰依
    據所有物返還請求權及不當得利請求權，提起本訴，並聲明
    ：(一)被告子○○、癸○○應將坐落於系爭土地如附圖所示編
    號212(6)面積93平方公尺之建物拆除，並將該土地騰空返還
    於原告及全體共有人，被告子○○應將系爭土地上如附圖一
    所示建物編號212(1)面積30平方公尺、212（8）面積3平方
    公尺之建物拆除，並與被告癸○○將該土地騰空返還原告及
    其他全體共有人。被告子○○與癸○○應給付原告新台幣（
    下同）60,997元及起訴狀繕本送達翌日起至清償日止，按年
    息百分之五計算之利息，暨自起訴狀繕本送達翌日起至返還
    土地之日止，按月給付原告1017元。(二)被告壬○○、丁○○
    、及庚○○應將系爭土地如附圖所示編號212（4）面積11
    平方公尺之建物拆除，並將該部分土地騰空返還原告及其他
    全體共有人，並應給付原告5,312元及自起訴狀繕本送達翌
    日起至返還土地之日止起，按月給付原告80元。(三)願供擔保
    請准宣告假執行。
二、被告子○○、癸○○則以：先人辛○○於47年4月30日向地
    主承租系爭土地，並建造門牌號碼為台北縣三峽鎮○○路72
    巷1號之建物（以下簡稱72巷1號建物即如附圖所示212（6）
    部分之建物），並非無權占有，再於76年間與地土王新地成
    立調解，辛○○給付77年之地租3,600元，迄今均未再訂新
    契約，嗣後72巷1號建物由被告子○○、癸○○二人繼承，
    並子○○另行搭建如附圖所示212（1）、212（8）之建物，
    嗣於96年間被告收受未具名之租金通知書，要求調整租金為
    每年3,800元，原告於97年6月18日始買受系爭土地，於同年
    7月29日完成登記，即以存證信函告知並未與被告簽約，被
    告乃將96年97年間之租金通知原告受領，原告拒絕受領，被
    告乃向法院提存租金3,200元，原告於97年7月間始取得系爭
    土地，自不得向被告請求起訴回溯前5年之租金，且最後租
    金為3,600元，原告自不得自行調漲過多之租金，並同意向
    原告承租土地等語置辯。並聲明：駁回原告之訴，如受不利
    之判決，願供擔保請准宣告免為假執行。
三、被告壬○○、庚○○方面，被告庚○○並未於最後言詞辯論
    期日到場，然之前引用被告壬○○之抗辯以：被告之先父紀
    進寶與原告之先人於56年1月間定立租地建屋之契約，建造
    台北縣三峽鎮○○路90號房屋（以下簡稱90號房屋），約定
    每月7月繳清租金，原告亦曾收取租金，被告係基於基地租
    賃之法律關係占有系爭土地，並非無權占有，亦非無法律上
    原因，原告請求返還土地及不當得利，自無理由等語置辯。
    並聲明：駁回原告之訴，如受不利之判決，願供擔保請准宣
    告免為假執行。
四、被告丁○○未於言詞辯論期日到場，亦未提出準備書狀作何
    聲明或陳述。
四、原告主張其為系爭土地之所有權人，業據其提出土地登記謄
    本為證（見本院卷第13頁），系爭土地分別遭被告子○○、
    癸○○以72巷1號建物占用如附圖所示212（6）部分面積為
    93平方公尺，子○○另行搭建如附圖所示212（1）（8）部
    分之石綿瓦遮雨棚、水泥造房屋，面積依序為30、3平方公
    尺占用系爭土地，被告壬○○、丁○○、劉文龍以90號房屋
    占用如附圖所示212（4）之土地，面積為11平方公尺，為兩
    造所不爭執，業經本院會同兩造勘驗現場，囑託台北縣樹林
    地政事務所測量後製作複丈成果圖（即附圖）附卷可稽。被
    告子○○、癸○○所提出之如附件1承諾書或台北縣三峽鎮
    調解委員會通知（見本院卷第100、101頁），並非與原告或
    其他土地共有人所簽定，難認被告子○○、癸○○有與原告
    或其他共有人成立租賃契約之合意，因此，子○○縱使將租
    金提存於法院，亦不發生清償之效力。又壬○○所提出被證
    1之單據，僅列地主陳圳、陳連丁、陳問彬，核與被證2之租
    金收據簽收人王新地不同，均非與原告或其他共有人所簽定
    之租金，且被證2之收據僅繳納至93年止，自93年迄今均未
    再繳納租金，因此，難認原告與被告有成立租地建屋之合意
    ，因此，被告子○○、癸○○、壬○○、丁○○、庚○○並
    未舉證證明其具有占用系爭土地之合法權源，故原告主張被
    告無權占用系爭土地，應堪信為真實。是原告本於所有權之
    法律關係，依民法第767條前段之規定，請求被告子○○、
    癸○○、壬○○、丁○○、庚○○將系爭土地上之地上物拆
    除，將土地返還原告，於法並無不合，應予准許。
五、次按無法律上之原因而受有利益，致他人受損害者，應返還
    其利益，民法第179條定有明文。又占有使用他人土地，可
    能獲得相當於租金之利益為社會通常之觀念，最高法院著有
    61年臺上字第1695號判例可資參照。又城市地方房屋之租金
    ，以不超過土地及其建築物申報總價額年息百分之十為限。
    約定房屋租金，超過前項規定者，該管市、縣政府得依前項
    所定標準強制減定之。前開規定於租用基地，建築房屋，均
    準用之。土地法第97條第1項、第105條分別定有明文。又基
    地租金之數額，除以基地申報地價為基礎外，尚須斟酌基地
    之位置，工商業繁榮之程度，承租人利用基地之經濟價值及
    所受利益等項，並與鄰地租金相比較，以為決定，並非必達
    申報總地價年息百分之十最高額（最高法院68年台上字第
    3071號判例意旨參照）。又舉辦規定地價或重新規定地價時
    ，土地所有權人未於公告期間申報地價者，以公告地價百分
    之八十為其申報地價，平均地權條例第16條前段載有明文。
    被告以系爭建物無權占用原告所有系爭土地，受有使用系爭
    土地之利益，致原告之所有權受有損害，原告依不當得利法
    則請求被告返還相當於使用系爭土地所應支付租金之不當得
    利，並無不合。至於賠償金額之計算，查系爭建物係工業用
    廠房，非供住宅使用之房屋，故核定租金時固不受土地法第
    97條所定以土地申報價額年息10%為上限之限制，惟本院仍
    非不得審酌該條所定之土地申報價額年息為酌定相當租金不
    當得利之參考。查系爭土地96年1月迄今之申報地價均為每
    平方公尺1,520元，有原告提出之地籍謄本為證（見本院卷
    第13頁）。又系爭土地臨台北縣三峽鎮○○路，72巷1號房
    屋為石綿瓦屋頂、水泥磚造房屋、屋旁加蓋遮雨棚、水泥磚
    造房屋作為臥室使用，90號房屋為水泥磚造房屋二層樓建物
    ，供住家使用等情，業據本院勘驗現場，製有勘驗筆錄及卷
    附照片附卷可憑（見本院卷第38頁）。本院審酌系爭土地坐
    落之位置、交通狀況、工商繁榮程度，鄰近道路通往滿月圓
    之山路，並非繁榮，交通不便，認本件原告所受相當於租金
    之損害，按申報地價年息5%計算，尚屬相當。
六、依民法第952條規定，善意之占有人，得為占有物之使用及
    收益，如不當得利之受領人為善意，則無返還之義務。占有
    人於占有物上行使之權利，推定其適法有此權利。又善意占
    有人依推定其為適法所有之權利，得為占有物之使用及收益
    。分別為民法第943條、第952條所明定。是占有人因此項使
    用所獲得之利益，對於所有人不負返還之義務，此為不當得
    利之特別規定，不當得利規定於此無適用之餘地。不動產占
    有人於其完成物權取得時效並辦畢登記時，就時效進行期間
    之占有，亦應解為有上述規定之適用，方能貫徹法律保護善
    意占有人之意旨（最高法院58年度台上字第565號判決意旨
    、最高法院77年度台上字第1208號判決意旨參照）。被告子
    ○○、癸○○、壬○○分別提出前揭契約舉證其向前土地所
    有人合法承租土地建造房屋，應認為係善意占有人，應自受
    原告起訴狀繕本送達之催告後，始成為惡意占有人，因此，
    原告請求自被告收受起訴狀繕本送達翌日或自追加繕本送達
    翌日即如附表所示之日起算，按月給付相當於租金之不當得
    利為理由，逾此部分，應予駁回，玆計算如下：（元以下四
    捨五入）
1.被告子○○、癸○○共同占有如附圖212（6）部分：
  1,520x379/595（原告持分）x93（平方公尺）X0.05÷12=375
2.被告子○○占有如附圖212（1）（8）部分：
  1,520x379/595（原告持分）x33（平方公尺）X0.05÷12=133
3.被告壬○○、被告癸○○、被告庚○○共同占有附圖212（4）
  部分：
  1,520x379/595（原告持分）x11（平方公尺）X0.05÷12= 44
七、綜上所述，原告依民法第767條前段規定，請求被告被告子
    ○○、癸○○、壬○○、丁○○、庚○○將系爭土地上之前
    揭建物拆除，將系爭土地返還原告及全體共有人，併依不當
    得利法則請求被告自如附表所示之起訴狀繕本及追加書狀繕
    本送達被告之翌日起至返還系爭土地之日止，按月給付如主
    文所示之金額之範圍內，為有理由，應予准許，逾此部分，
    應予駁回。
八、兩造陳明願供擔保，聲請宣告假執行或免為假執行，經核原
    告勝訴部分，合於法律規定，爰分別酌定相當之擔保金額宣
    告之；原告其餘假執行之聲請，因訴之駁回而失所依據，不
    予准許。
九、本件事證已明，兩造其餘攻擊防禦方法及爭點，核與本件判
    決結果無涉，爰不一一論述。
十、結論：原告之訴為一部有理由、一部無理由，依據民事訴訟
    法第385條第1項前段、79條、第390條第2項、第392條第2項
    ，判決如主文。
中   華    民    國    99    年    2     月    10    日
                           民事第三庭法  官  徐玉玲
正本係照原本作成。
本判決上訴，須於判決送達後20日內，向本院提出上訴狀，上訴
臺灣高等法院（應按他造人數提出繕本）。
中   華    民    國    99    年    2     月    10    日
                                     書記官  陳靜怡
附表：
被告子○○：98年5月26日
被告癸○○：98年11月24日
被告壬○○：98年5月26日
被告庚○○：98年11月12日
被告丁○○：98年11月12日

司法院資訊處製作；財團法人民間司法改革基金會備份。
